臺灣彰化地方法院刑事判決　　　　　　　95年度選訴字第50號
公　訴　人　臺灣彰化地方法院檢察署檢察官
被　　　告　丁○○
選任辯護人　高進棖律師
被　　　告　丙○○
選任辯護人　陳忠儀律師
　　　　　　楊宏鈞律師
上列被告等因違反公職人員選舉罷免法案件，經檢察官提起公訴
（九十五年度選偵字第三六、四八號），本院判決如下：
    主    文
丁○○共同對於有投票權之人，行求賄賂，而約其投票權為一定
之行使，處有期徒刑拾月，緩刑貳年，褫奪公權貳年。
丙○○共同對於有投票權之人，交付賄賂，而約其投票權為一定
之行使，處有期徒刑壹年貳月，緩刑年，褫奪公權年。
    犯罪事實
一、緣乙○○（業於民國九十五年十二月五日死亡，另為不受理
    判決）為九十五年度第十八屆村里長選舉彰化縣埔鹽鄉天盛
    村長之候選人，丁○○、丙○○則為同村友人，均明知對於
    有投票權之人，不得行求、期約或交付賄賂，而約定其投票
    權為一定之行使。詎乙○○為圖順利當選，竟於九十五年五
    月中旬某日，在乙○○位於彰化縣埔鹽鄉○○村○○路六一
    之十三號居所，與丁○○共同基於對於有投票權之人行求賄
    賂，而約其投票權為一定行使之犯意聯絡，先由乙○○交付
    丁○○賄款新臺幣（下同）一萬二千元，再推由丁○○於同
    年月底某日，在天盛村天龍宮旁之檳榔攤，將一萬二千元現
    金交付予有投票權之戊○○（另為不起訴處分），並約定於
    九十五年六月十日天盛村村長選舉時，投票予候選人乙○○
    ，而為投票權一定之行使，惟戊○○並無受賄之意，表明欲
    退還該一萬二千元，丁○○乃告以直接退回予乙○○，戊○○旋於當日下午某時，在上揭檳榔攤內，將錢如數退還乙○○。乙○○復賡續前開概括犯意，又於同年六月一日十一時
    許，亦在乙○○上址居所，與丙○○共同基於對於有投票權
    之人交付賄賂，而約其投票權為一定行使之犯意聯絡，交付
    丙○○現金六千元，並指定其中不屬賄款之三千元添入林華
    僑（不知情，另為不起訴處分）位於彰化縣埔鹽鄉○○村○○路一巷一橫巷四三之二號慈惠堂作為香油錢，其餘三千元
    供行賄甲○之用。丙○○即於同日下午某時，在伊位於彰化
    縣埔鹽鄉○○村○○路一巷一橫巷一號之一肥料店前，將三
    千元賄款交付予有投票權之甲○（另為緩起訴處分），約定
    投票予候選人乙○○，而為投票權一定之行使，甲○當場欣
    然收受，允為投票支持乙○○。嗣經人檢舉，由臺灣彰化地
    方法院檢察署檢察官於九十五年六月九日指揮彰化縣警察局
    溪湖分局、法務部調查局彰化縣調查站查獲上情，丁○○、
    丙○○並均於偵查中向檢察官自白犯罪。
二、案經臺灣彰化地方法院檢察署檢察官指揮彰化縣警察局溪湖
    分局、法務部調查局彰化縣調查站共同查獲，由彰化縣警察
    局溪湖分局報請臺灣彰化地方法院檢察署檢察官偵查起訴。
    理    由
一、認定犯罪事實所憑之證據及理由：
    訊據被告丁○○、丙○○對於替天盛村長候選人乙○○助選
    ，丁○○就天盛村有投票權之人行求賄賂，丙○○則交付賄
    賂，並約其投票予乙○○而遭查獲之犯罪事實，均於本院審
    理時坦承不諱，核與丁○○於警詢及檢察官偵訊中之自白、
    丙○○於偵查時之自白相符，並經證人戊○○於警詢及偵訊
    中、證人甲○於偵查時證述詳實，而被告丁○○、丙○○及
    辯護人於本院審理程序時，對證人戊○○於警詢及偵訊中所
    為陳述之證據能力、證人甲○於偵查時所為陳述之證據能力
    ，各表示沒有意見，亦皆未於言詞辯論終結前聲明異議，視
    為於審判程序同意作為證據，且本院審酌上開警詢筆錄作成
    時之情況尚無不當，於偵查中所為陳述亦無顯不可信之情況
    ，依刑事訴訟法第一百五十九條之五第二項、第一百五十九
    條之一第二項傳聞證據例外之規定，證人戊○○於警詢、偵
    訊中、證人甲○於偵查時之證詞，均應具有證據能力，足認
    被告丁○○、丙○○之自白與事實相符。本案事證明確，被
    告丁○○、丙○○犯行堪以認定。
二、新舊法比較部分：
    被告二人行為後，刑法業於九十四年一月七日修正，於同年
    二月二日公布，並於九十五年七月一日施行，而刑法條文經
    修正後，如無有利、不利之情形，即無現行刑法第二條第一
    項之適用，應依一般法律適用原則，適用裁判時法（最高法
    院九十五年十一月七日第二十一次刑事庭會議決議可資參照
    ）：
(一)刑法第二十八條關於共犯之規定，僅作文字修正，由原條文
　　：「二人以上共同實施犯罪行為者，皆為共犯」，修正為：
    「二人以上共同實行犯罪行為者，皆為共犯」，揆諸本條之
    修正理由旨在排除陰謀共同正犯、預備共同正犯之成立，對
    於著手後，共同實行犯罪構成要件行為者，修正前後規定均
    認應論以共同正犯，並無歧異。本案被告丁○○與乙○○間
    、被告丙○○與乙○○間，就行求賄賂、交付賄賂犯行，不
    論依修正前、後之規定，均應論以實行犯罪行為之共同正犯
    ，是新舊法對被告二人而言並無有利或不利之情形。
(二)修正前刑法第五十九條規定「犯罪之情狀可憫恕者，得酌量
    減輕其刑。」，修正後刑法第五十九條規定「犯罪之情狀顯
    可憫恕，認科以最低度刑仍嫌過重者，得酌量減輕其刑。」
    ，明顯僅係文字修正，並無較為有利或不利之情形。
(三)綜上所述，揆諸前揭最高法院決議，應直接適用裁判時新法
    。
三、論罪科刑部分：
    按投票行賄罪之處罰，分別規定於刑法第一百四十四條及公
    職人員選舉罷免法第九十條之一第一項，而公職人員選舉罷
    免法第九十條之一第一項為刑法第一百四十四條之特別法，
    依特別法優於普通法之規定，應優先適用公職人員選舉罷免
    法。又公職人員選舉罷免法第九十條之一之投票行賄罪，係
    對於有投票權之人，行求、期約或交付賄賂或不正利益，而
    約其不行使投票權或為一定之行使者為構成要件。其行求、
    期約、交付行為，係屬階段行為，其行求賄選階段，屬行賄
    者單方意思表示行為，不以相對人允諾為必要，而交付賄選
    階段，除行賄者有實施交付賄賂行為外，因對收受賄賂者，
    刑法第一百四十三條有投票受賄罪之處罰規定，二者乃必要
    共犯中之對向犯，以二個以上之行為者，彼此相互對立之意
    思經合致而成立犯罪，雖不以收受者確已承諾，或進而為一
    定投票權之行使為必要，仍須於行賄人交付賄賂或其他不正
    利益時，受交付之相對人對其交付之目的已然認識而予收受
    ，其交付賄賂或其他不正利益之犯行始克成立，行賄者方得
    論以交付賄賂罪（最高法院九十四年度臺上字第三八一九號
    判決意旨參照）。查，被告丁○○雖已交付買票之賄賂即現
    金一萬二千元予證人戊○○，然證人戊○○並無受賄之意思
    ，業據證人戊○○於警詢及偵查中證述不移，復查無其他積
    極證據足認證人戊○○確有收受該一萬二千元賄款之意，自
    應為有利於證人戊○○、被告丁○○之認定。是核被告丁○○所為，係違反公職人員選舉罷免法第九十條之一第一項之
    對於有投票權之人，行求賄賂，而約其投票權為一定之行使
    罪；而被告丙○○所為，則違反公職人員選舉罷免法第九十
    條之一第一項之對於有投票權之人，交付賄賂，而約其投票
    權為一定之行使罪。被告丁○○與乙○○間、被告丙○○與
    乙○○間，分別有犯意聯絡及行為分擔，各為共同正犯。按
    犯公職人員選舉罷免法第九十條之一第一項之罪，在偵查中
    自白者，減輕其刑，同條第五項前段定有明文，被告丁○○
    就其上開行求賄賂之犯罪行為，既已於警詢及偵查中自白不
    諱，依法自應減輕其刑。再者，公職人員選舉罷免法第九十
    條之一第五項前段之規定，並無自白後否認犯罪即不適用之
    除外規定，於審判中翻異否認，乃其防禦權之正當行使，尤
    非法之所禁，不得以其於偵查中自白後否認犯行，即認無接
    受裁判之意，而逕予排除上開偵查中自白減輕規定之適用（
    最高法院八十九年度臺上字第一三四一號判決意旨得參）。
    本案被告丙○○犯罪後曾於九十五年六月十日檢察官偵訊時
    坦承犯行（見臺灣彰化地方法院檢察署九十五年度選偵字第
    三六號卷第五五、五六頁），雖其後於本院準備程序時翻異
    否認，惟揆諸上開說明，仍應依公職人員選舉罷免法第九十
    條之一第五項前段規定減輕其刑。稽諸被告丁○○、丙○○
    行為時各已五十餘、六十餘歲，且皆僅有國小畢業，有戶籍
    資料載明年籍及教育程度註記附卷得憑，基於同村情誼幫乙○○競選，致一時失慮，向親友買票，而罹犯本罪，本案行
    賄買票均只有一件，金額非高，而其等所觸犯之公職人員選
    舉罷免法第九十條之一第一項之罪，法定刑為三年以上十年
    以下有期徒刑，得併科一百萬元以上一千萬元以下罰金，本
    院衡以上情，認其二人犯罪情狀尚非無可憫恕，縱使科處最
    輕法定本刑猶嫌過重，在客觀上足以令人同情，皆依刑法第
    五十九條規定，酌予減輕其刑。爰審酌選舉乃民主政治最重
    要之表徵，須由選民評斷候選人之才德、品行、學識、操守
    、政見而選賢與能，其攸關國家政治之良窳甚鉅，而賄選為
    敗壞選風之主要根源，不惟抹滅實行民主政治之真意，亦影
    響選舉之公正性與社會之風氣，扭曲選舉制度尋求民意之真
    實性，本案被告丁○○、丙○○為支持特定候選人竟未循正
    常方式，以行求、交付賄賂賄選之方式，妨害投票之公正、
    公平，原不宜輕恕，惟斟酌被告丁○○、丙○○因一時昧於
    人情而同意為他人賄選，暨考量其等犯行僅有一件，行賄價
    值非鉅，其中行賄對象戊○○並無收受賄賂之意，復在投票
    日前即遭查獲，尚未對選舉結果產生影響，又被告丁○○犯
    罪後於警詢、偵訊中坦承犯行，已知自省，被告丙○○雖曾
    於偵查時自白犯行，惟供詞反覆，嗣於本院審理時坦稱犯行
    ，尚非全無悔悟之犯罪後態度，暨其等智識程度、生活狀況
    等一切情狀，分別量處如主文第一項、第二項所示之刑。復
    按犯本章之罪或刑法分則第六章之妨害投票罪，宣告有期徒
    刑以上之刑者，並宣告褫奪公權，公職人員選舉罷免法第九
    十八條第三項定有明文，此項褫奪公權之宣告，具有強制性
    ，為刑法第三十七條第二項之特別規定，不受六月以上有期
    徒刑之限制，法院自應優先適用（最高法院八十一年度臺非
    字第二四六號判決意旨參照）。又褫奪公權依我國刑法規定
    ，為從刑之一種，依從刑附屬於主刑之原則，無獨立比較之
    問題（最高法院七十九年度第三次刑事庭會議決議參照），
    亦不容與其他刑法總則規定割裂適用；本案被告二人行為後
    ，雖刑法第三十七條第二項關於褫奪公權之規定，於九十四
    年一月七日修正，將裁量宣告褫奪公權之有期徒刑宣告刑下
    限，由六月提高為一年（宣告褫奪公權之期間為一年以上十
    年以下，則未修正），並於九十五年七月一日施行，然此為
    從刑之科刑規範事項，應隨同主刑適用同一準據法，是以本
    案應依公職人員選舉罷免法第九十八條第三項及修正後刑法
    第三十七條第二項規定，併就被告丁○○、丙○○各宣告褫
    奪公權二年、三年，以示懲處。再被告丁○○、丙○○前未
    曾因故意犯罪受有期徒刑以上刑之宣告，有臺灣高等法院被
    告前案紀錄表及臺灣彰化地方法院檢察署刑案資料查註紀錄
    表各一份附卷可稽，其等因一時失慮，致罹刑典，且於本院
    審理中坦承犯行，態度尚可，經此偵審程序教訓，當知所警
    惕而無再犯之虞，本院綜核各情，因認所宣告之刑，以暫不
    執行為適當，爰依刑法第七十四條第一項第一款規定，分別
    諭知如主文第一、二項所示之緩刑期間，以勵自新（緩刑規
    定應無新舊法比較問題，犯罪在新法施行前，新法施行後緩
    刑之宣告，應適用新法第七十四條之規定論之，最高法院九
    十五年度第八次刑事庭會議決議第七則參照）。末依修正後
    刑法第七十四條第五項規定，緩刑之效力不及於從刑，故主
    文中關於緩刑之宣告應記載於褫奪公權之前，附此敘明。
據上論斷，應依刑事訴訟法第二百九十九條第一項前段，公職人
員選舉罷免法第九十條之一第一項、第五項前段、九十八條第三
項，刑法第十一條、第二十八條、第五十九條、第三十七條第二
項、第七十四條第一項第一款，判決如主文。
本案經檢察官黃淑媛到庭執行職務。
中　　華　　民　　國　　96　　年　　1　　 月　　23　  日
                  刑事第四庭    審判長法  官  周淡怡
                                      法  官  吳永梁
                                      法  官  周莉菁
以上正本證明與原本無異。
如不服本判決，應於判決送達後十日內向本院提出上訴狀（須附
繕本），上訴於臺灣高等法院臺中分院。
中　　華　　民　　國　　96　　年　　1　　 月　　23　  日
                                      書記官  黃當易
附錄論罪科刑法條
公職人員選舉罷免法第九十條之一：
對於有投票權之人，行求期約或交付賄賂或其他不正利益，而約
其不行使投票權或為一定之行使者，處三年以上十年以下有期徒
刑，得併科新臺幣一百萬元以上一千萬元以下罰金。
預備犯前項之罪者，處一年以下有期徒刑。
預備或用以行求期約或交付之賄賂，不問屬於犯人與否，沒收之
。
犯第一項或第二項之罪，於犯罪後六個月內自首者，減輕或免除
其刑；因而查獲候選人為正犯或共犯者，免除其刑。
犯第一項或第二項之罪，在偵查中自白者，減輕其刑；因而查獲
候選人為正犯或共犯者，減輕或免除其刑。
